ACORDAO-COMPLETO-2439582

ACÓRDÃO 2128/2021 ATA 4/2021 - SEGUNDA CÂMARA

VISTOS, relatados e discutidos estes autos de atos de aposentadoria exarados pela Universidade Federal de Minas Gerais em favor de Adyr Rodrigues Nascimento, de Elza Maria Guedes Rozinholi e de Geraldo Elvio Magalhaes.
ACORDAM os Ministros do Tribunal de Contas da União, reunidos em Sessão da Segunda Câmara, diante das razões expostas pelo Relator, nos termos do art. 71, inciso III, da Constituição Federal; do art. 1º, inciso V, e do art. 39, inciso II, da Lei nº  8.443, de 16 de julho de 1992; do art. 1º, inciso VIII, do art. 259, inciso II, do art. 260, § 1º, e do art. 262, § 2º, do Regimento Interno:
9.1. reconhecer o registro tácito do ato de concessão de aposentadoria de Adyr Rodrigues Nascimento;
9.2 julgar ilegais os atos de concessão inicial de aposentadoria de Elza Maria Guedes Rozinholi e de Geraldo Elvio Magalhaes, negando-lhes o registro;
9.3 dispensar o ressarcimento das quantias indevidamente recebidas de boa-fé, nos termos da Súmula nº  106;
9.4 determinar à Universidade Federal de Minas Gerais, com fundamento no inciso I do art. 4º da Resolução nº  315, de 22 de abril de 2020, que:
9.4.1 no prazo 15 (quinze) dias contados da ciência, faça cessar os pagamentos decorrentes das parcelas ora impugnadas, sob pena de responsabilidade solidária da autoridade administrativa omissa, nos termos do art. 262 do Regimento Interno;
9.4.2 no prazo de 30 (trinta) dias, emita novos atos de aposentadoria de Elza Maria Guedes Rozinholi e de Geraldo Elvio Magalhaes, livres das irregularidades apontadas, disponibilizando-os a este Tribunal, por meio do Sistema e-Pessoal, nos termos fixados na Instrução Normativa nº  78, de 21 de março de 2018;
9.4.3 dar ciência, no prazo de 15 (quinze) dias, do inteiro teor desta deliberação aos interessados, alertando-os de que o efeito suspensivo proveniente da interposição de eventuais recursos junto ao TCU não os exime da devolução dos valores percebidos indevidamente após a respectiva notificação, caso esses não sejam providos;
9.4.4 no prazo de 30 (trinta) dias, contados da ciência, disponibilize a este Tribunal, por meio do Sistema e-Pessoal, comprovantes das datas em que os interessados tomaram conhecimento deste Acórdão, conforme o art. 21, inciso I, da Instrução Normativa nº  78, de 2018;
9.5 determinar à Secretaria de Fiscalização de Pessoal que monitore o cumprimento das determinações ora expedidas, representando ao Tribunal, em caso de irregularidades; e 
                   9.6 dar ciência deste Acórdão à Universidade Federal de Minas Gerais, informando-a de que o teor integral da deliberação poderá ser obtido no endereço eletrônico www.tcu.gov.br/acordaos.

Atos de aposentadoria.

Segunda Câmara

Universidade Federal de Minas Gerais.

3. Interessados: Adyr Rodrigues Nascimento (CPF XXX.527.036-XX); Elza Maria Guedes Rozinholi (CPF XXX.759.646-XX); Geraldo Elvio Magalhaes (CPF XXX.441.616-XX).

13.1. Ministros presentes: Bruno Dantas (Presidente), Augusto Nardes, Aroldo Cedraz e Raimundo Carreiro (Relator).
13.2. Ministros-Substitutos presentes: Marcos Bemquerer Costa e André Luís de Carvalho.

ACORDAO-COMPLETO-2510514

Acórdão 18959/2021 - Segunda Câmara

RAIMUNDO CARREIRO

Trata-se de atos de concessão inicial de aposentadoria de Adyr Rodrigues Nascimento,  Elza Maria Guedes Rozinholi, Geraldo Elvio Magalhaes, servidores inativos .
Reproduzo, a seguir, excerto da instrução de peça 8, lavrada pela Secretaria de Fiscalização de Pessoal (Sefip) , cujas conclusões foram endossadas pelo titular da unidade e pelo Ministério Público de Contas (peças 9 e 10) . 
EXAME TÉCNICO
3.	Os ex-servidores Adyr Rodrigues Nascimento, Elza Maria Guedes Rozinholi e Geraldo Elvio Magalhaes aposentaram-se voluntariamente com proventos integrais, com base no art. 3º da EC 47/2005. 
Atos de Adyr Rodrigues Nascimento e Geraldo Elvio Magalhaes
4.	Verificou-se nas fichas financeiras dos interessados o pagamento de parcelas judiciais nos valores de R$ 464,59 e R$ 80,38, respectivamente. Trata-se da VPNI do art. 5º, § 2º, do Decreto 95.689/1988, cujo pagamento destacado é considerado irregular por este Tribunal (peça 3) .
5.	Com a edição da Lei 7.596/1987, que criou o Plano Único de Retribuição de Cargos e Empregos para as universidades e demais instituições federais de ensino superior, estruturadas sob a forma de autarquia ou de fundação pública, disciplinada pelo Decreto 94.664/1987, houve o reenquadramento dos servidores daquelas instituições.
6.	Posteriormente, foi editado o Decreto 95.689/1988, também regulamentando aquela lei, que determinou que no caso de a remuneração do servidor antes do reenquadramento ser superior àquela de depois do reenquadramento, a diferença seria paga como Vantagem Pessoal Nominalmente Identificada (VPNI) . Assim, os servidores que tiveram sua remuneração reduzida pelo reenquadramento passaram a receber uma diferença individual.
7.	A intenção dessa vantagem foi de se evitar o eventual decesso remuneratório em razão do reenquadramento dos servidores daquelas instituições. E como toda parcela dessa natureza, sua manutenção somente se justifica até o momento em que seja oportunamente absorvida por ocasião de novas alterações na estrutura remuneratória dos favorecidos.
8.	Em outras palavras, na vigência posterior de nova estrutura remuneratória criada para essas carreiras, os servidores nelas enquadrados não mais fariam jus à parcela da VPNI.
9.	Assim, as decisões judiciais amparavam o pagamento da vantagem pessoal do artigo 5º do Decreto 95.689/1988 somente até a reestruturação da carreira. Cabe frisar que as carreiras docentes e do quadro técnico das instituições de ensino superior já foram reestruturadas em mais de um momento nos últimos anos. Essa reestruturação também implicou em novas estruturas remuneratórias. Temos como exemplo a Lei 11.091/2005 (quadro técnico) , a Lei 11.344/2006 (docentes) e a Lei 12.772/2012 (quadro técnico e docente) . Após isso, já não há suporte legal ou judicial para a continuidade do pagamento. 
10.	Este Tribunal tem firme entendimento de que é indevido o pagamento dessa rubrica sem as devidas absorções por essas reestruturações posteriores (Acórdão 2770/2014-TCU-Segunda Câmara, relator Ministro José Jorge, e Acórdãos 4.428/2014 e 1.708/2015, ambos da Primeira Câmara, de relatoria do Ministro Benjamin Zymler, entre outros) . 
11.	Cabe, assim, proposta de ilegalidade e recusa de registro do ato do ex-servidor Geraldo Elvio Magalhaes, nos termos do art. 260, § 1º, do Regimento Interno do TCU. 
12.	Quanto ao ato de Adyr Rodrigues Nascimento, uma vez que a vantagem irregular inexiste no ato, não interfere na legalidade da sua concessão. Nesse caso, entende-se que ele pode receber a chancela de legalidade, aplicando-se os termos do art. 6º, § 2º, da Resolução TCU 206/2007. Cabe, contudo, determinação à entidade de origem que faça cessar a vantagem indevida.
Ato da servidora Elza Maria Guedes Rozinholi 
13. 	Consta do ato de concessão disponibilizado no Sisac, bem como da ficha financeira atual da servidora, a inclusão de rubrica decorrente de provimento judicial, no valor de R$ 179,07, alusiva ao pagamento da GAE, em desacordo com a Jurisprudência desta Corte, constante de Súmula 276, in verbis:
	"As vantagens da estrutura remuneratória anterior não se incorporam à atual, exceto quando expressamente consignadas em lei superveniente".  
14.	A Gratificação de Atividade Executiva - GAE foi instituída pela Lei Delegada 13/1992 e depois extinta pelo art. 6º da Lei 10.302/2001, que estipulou nova estrutura remuneratória para os cargos técnico-administrativos das instituições federais de ensino.
15.	No caso em tela, a rubrica já deveria ter sido absorvida pelas reestruturações ocorridas na carreira, efetivadas pela Lei 10.302/2001, o que não ocorreu.
16.	Diante do exposto, o ato está ilegal. 
CONCLUSÃO
17.	Em razão do exposto, esta Unidade Técnica considera que o ato de Adyr Rodrigues Nascimento pode receber a chancela de legalidade. 
18.	Os atos de Elza Maria Guedes Rozinholi e Geraldo Elvio Magalhaes devem ser considerados ilegais e negado registro, em razão do pagamento continuado da rubrica judicial da GAE e do art. 5º do Decreto 9.689/1988, respectivamente.
19.	Destaque-se que a análise deste processo levou em conta os dispositivos da Resolução TCU 315/2020. 
PROPOSTA DE ENCAMINHAMENTO
20.	Ante o exposto, com fundamento nos arts. 71, inciso III, da Constituição Federal, 1o, inciso V, e 39, inciso I, da Lei 8.443/1992 e 260, § 1o, do Regimento Interno do Tribunal de Contas da União, propõe-se:
	a) considerar LEGAL e conceder o registro do ato inicial de aposentadoria de Adyr Rodrigues Nascimento (CPF: XXX.527.036-XX) ;
	b) considerar ILEGAIS e recusar o registro dos atos iniciais de aposentadoria de Elza Maria Guedes Rozinholi (CPF: XXX.759.646-XX) e Geraldo Elvio Magalhaes (CPF: XXX.441.616-XX) ;
	c) dispensar o ressarcimento das quantias indevidamente recebidas de boa-fé, nos termos da Súmula TCU n. 106;
	d) determinar à Universidade Federal de Minas Gerais, com fundamento no art. 4º, inciso I, da Resolução TCU 315/2020, que: 
	d.1) no prazo de quinze dias, faça cessar os pagamentos decorrentes dos atos impugnados por esta Corte, sob pena de responsabilidade solidária da autoridade administrativa omissa, nos termos do art. 262 do Regimento Interno/TCU; 
	d.2) exclua, no prazo de quinze dias, da estrutura de proventos do interessado Adyr Rodrigues Nascimento a rubrica judicial, no valor de R$ 464,59, relativa à VPNI do art. 5º, § 2º, do Decreto 95.689/1988;
	d.3) envie, no prazo de trinta dias, pelo Sistema e-Pessoal, novos atos de concessão de aposentadoria dos interessados cujos atos foram considerados ilegais, livres da irregularidade detectada; 
	d.4) dê ciência, no prazo de 15 (quinze) dias, do inteiro teor desta deliberação aos interessados, alertando-os de que o efeito suspensivo proveniente da interposição de eventuais recursos junto ao TCU não os exime da devolução dos valores percebidos indevidamente após a respectiva notificação, caso esses não sejam providos;
d.5) encaminhe ao Tribunal, no prazo de 30 (trinta) dias contados da ciência da decisão, documento apto a comprovar que os interessados tomaram conhecimento do acórdão.
É o relatório.

não há

Procurador Rodrigo Medeiros de Lima.

APOSENTADORIA. INCLUSÃO, EM PROVENTOS, DE PARCELA PROCEDENTE DE DECISÕES JUDICIAIS QUE DEVERIAM TER SIDO ABSORVIDAS PELAS NOVAS ESTRUTURAS REMUNERATÓRIAS IMPLANTADAS OU POR REAJUSTES GERAIS. ILEGALIDADE E NEGATIVA DE REGISTRO PARA DOIS DOS ATOS DE APOSENTADORIA. REGISTRO TÁCITO DO ATO DE UM DOS INTERESSADOS. DETERMINAÇÕES. CIÊNCIA.

APOSENTADORIA (APOS)

Secretaria de Fiscalização de Integridade de Atos e Pagamentos de Pessoal e de Benefícios Sociais (Sefip).

Atuo em razão de sorteio realizado nos termos do art. 13 da Resolução nº 175, de 25 de maio de 2005.
Trata-se de atos de aposentadoria exarados pela Universidade Federal de Minas Gerais em favor de Adyr Rodrigues Nascimento, de Elza Maria Guedes Rozinholi e de Geraldo Elvio Magalhaes.
A Secretaria de Fiscalização de Pessoal (Sefip) propôs considerar legal e conceder registro ao ato inicial de aposentadoria de Adyr Rodrigues Nascimento. No entanto, verifico que o referido ato adentrou nesta Corte em 7/7/2015 (peça 4, p. 1) , portanto há mais de cinco anos. 
Assim, divirjo da proposta alvitrada pela Sefip e referendada pelo MP/TCU para reconhecer o registro tácito em 7/7/2020 do ato de aposentadoria de Adyr Rodrigues Nascimento, com lastro na recente decisão do Supremo Tribunal Federal nos autos do Recurso Extraordinário 636.553/RS (Tema 445 de repercussão geral) , e especialmente no julgamento dos embargos dela opostos, ocorrido em 4/12/2020.
Quanto aos demais interessados, Elza Maria Guedes Rozinholi e Geraldo Elvio Magalhaes, a Sefip manifesta-se pela ilegalidade dos respectivos atos de aposentadoria, aos quais deveriam ser negados registros. A primeira recebe rubrica decorrente de provimento judicial alusiva ao pagamento da GAE, a qual já deveria ter sido absorvida por reestruturações de carreira. Geraldo Elvio Magalhaes recebe vantagem pessoal por decisão judicial, a qual também deveria ter sido absorvida por alterações na estrutura remuneratória.
O Ministério Público junto ao TCU acolhe a proposta pela ilegalidade.
Ante o exposto, VOTO no sentido de que seja adotado o Acórdão que ora submeto a este Colegiado.
TCU, Sala das Sessões Ministro Luciano Brandão Alves de Souza, em 23 de fevereiro de 2021.
RAIMUNDO CARREIRO 
Relator